臺灣高等法院臺中分院刑事判決　　　　96年度上訴字第1921號
上　訴　人　臺灣臺中地方法院檢察署檢察官
被　　　告　乙○○
選任辯護人　周進文律師
上列上訴人因被告偽造有價證券案件，不服臺灣臺中地方法院96
年度訴字第843號中華民國96年5月17日第一審判決（起訴案號：
臺灣臺中地方法院檢察署96年度偵緝字第519、520號），提起上
訴，本院判決如下：
    主  文
上訴駁回。
    理  由
一、公訴意旨略以：被告乙○○意圖為自己不法之所有，於民國
    （下同）九十五年四月底五月初某日，在臺中縣沙鹿鎮○○
    路文光巷五九號，趁配偶丙○○不注意之際，竊取丙○○所
    有安泰商業銀行沙鹿分行帳號0000000000000
    0號之空白支票六張（票號：ＡＶ0000000、ＡＶ0
    000000、ＡＶ0000000、ＡＶ0000000
    、ＡＶ0000000、ＡＶ0000000）及簽發支票
    之印章（印鑑章）一枚（涉犯親屬間竊盜部分業據撤回告訴
    ，未據起訴），並於九十五年六月二十七日，在臺中市○○
    路安泰商業銀行臺中分行前，盜用丙○○之印章予票號ＡＶ
    0000000號空白支票上，並偽填發票日期「九十五年
    七月二十七日」及金額新臺幣（下同）「拾萬元整」於竊
    得之空白支票上完成偽造有價證券後，當場向友人陳俊偉調
    借現金三十萬元。復於九十五年七月初某日，在臺中市○○
    路「阿水茶店」，亦以同樣方式盜用丙○○印章在票號ＡＶ
    0000000號空白支票上，並偽填發票日期「九十五年
    七月二十日」及金額「肆拾萬元整」於竊得之空白支票上完
    成偽造有價證券後，即向友人郭家欣週轉現金四十萬元。嗣
    於九十五年七月十九日，丙○○發現支票遭竊後向銀行辦理
    票據掛失止付，經陳俊偉、郭家欣於發票日提示上開支票遭
    退票後，經臺灣票據交換所臺中市分所發現函請警局查悉上
    情。因認被告涉有刑法第二百零一條第一項之偽造有價證券
    罪嫌云云。
二、按犯罪事實應依證據認定之，無證據不得認定犯罪事實。又
    不能證明被告犯罪者，應諭知無罪之判決，刑事訴訟法第一
    百五十四條第二項、第三百零一條第一項分別定有明文。又
    刑事訴訟法上所謂認定犯罪事實之證據，係指足以認定被告
    確有犯罪行為之積極證據而言；告訴人之告訴，係以使被告
    受刑事訴追為目的，故其陳述是否與事實相符，仍應調查其
    他證據以資審認（最高法院二十九年上字第三一○五號判例
    、五十二年臺上字第一三００號判例參照）。又事實之認定
    ，應憑證據，如未能發現相當證據，或證據不足以證明，自
    不能以推測或擬制之方法，為裁判基礎（最高法院四十年臺
    上字第八六號判例參照）。且認定犯罪事實所憑之證據，雖
    不以直接證據為限，間接證據亦包括在內，然而無論直接證
    據或間接證據，其為訴訟上之證明，須於通常一般之人均不
    致有所懷疑，而得確信其為真實之程度者，始得據為有罪之
    認定，倘其證明尚未達到此一程度，而有合理之懷疑存在而
    無從使事實審法院得有罪之確信時，即應由法院為諭知被告
    無罪之判決，最高法院七十六年臺上字第四九八六號著有判
    例意旨可參。又被告之自白，不得作為有罪判決之唯一證據
    ，仍應調查其他必要之證據，以察其是否與事實相符，刑事
    訴訟法第一百五十六條第二項定有明文。是被告或共犯雖經
    自白，仍應調查其他必要之證據，以察其是否與事實相符。
    立法目的乃欲以補強證據擔保自白之真實性；亦即以補強證
    據之存在，藉之限制自白在證據上之價值。而所謂補強證據
    ，則指除該自白本身外，其他足資以證明自白之犯罪事實確
    具有相當程度真實性之證據而言。雖其所補強者，非以事實
    之全部為必要，但亦須因補強證據與自白之相互利用，而足
    使犯罪事實獲得確信者，始足當之，最高法院九十三年度臺
    上字第四二二一號著有判決可資參照。
三、公訴人起訴及上訴認被告涉有刑法第二百零一條第一項之偽
    造有價證券罪嫌，無非係以：被告對於上開未經配偶丙○○
    同意即取用其空白支票並開立二張支票向友人借貸之犯罪事
    實於偵查中及原審準備程序時，均自白不諱，而且其於原審
    準備程序時，應已收受起訴書，依照常情，對於起訴書末段
    所載犯罪參考法條，應已詳讀再三，對於偽造有價證券之刑
    責，不能諉為不知，但被告於該次準備程序仍自白檢察官所
    起訴偽造有價證券之犯罪事實，且其自白出於任意性，與告
    訴人丙○○指訴情節相符，並經證人陳俊偉、郭家欣證述明
    確，復有遺失票據申報書二張、掛失止付票據提示人資料查
    報表二張、偽造支票正反面及退票理由單影本二張在卷等，
    為其主要論據。
四、訊據被告固於偵查中及原審第一次準備期日，承認檢察官起
    訴之犯罪事實，然而，自原審第二次準備期日起，被告即堅
    詞否認有何偽造有價證券犯行，辯稱：安泰商業銀行沙鹿分
    行之支票係伊叫丙○○去領取，也是伊叫她去掛失。伊開出
    去之支票丙○○都知道，丙○○也未把支票要回去。離婚亦
    伊叫她與伊去辦理。離婚協議書上之丙○○印章與開支票之
    印章係同一枚，印章丙○○都一直有在使用。在警詢、偵查
    中承認犯罪，係因當時伊想要不連累丙○○，故儘量順著丙
    ○○之筆錄講，伊當時單純以為最多只是罰錢而已等語。
五、經查：
(一)、被告執有告訴人丙○○所有安泰商業銀行沙鹿分行帳號00
    000000000000號之空白支票六張（票號：ＡＶ
    0000000、ＡＶ0000000、ＡＶ000000
    0、ＡＶ0000000、ＡＶ0000000、ＡＶ00
    00000），並於九十五年六月二十七日，在臺中市○○
    路安泰商業銀行臺中分行前，蓋用丙○○之印章於票號ＡＶ
    0000000號空白支票上，並填載發票日期「九十五年
    七月二十七日」及金額「拾萬元整」於支票後，當場向友
    人陳俊偉調借現金三十萬元；復於九十五年七月初某日，在
    臺中市○○路「阿水茶店」，亦以同樣方式蓋用丙○○印章
    在票號ＡＶ0000000號空白支票上，並填載發票日期
    「九十五年七月二十日」及金額「肆拾萬元整」於支票後，
    即向友人郭家欣週轉現金四十萬元等情，除據被告自白不諱
    外，亦經證人陳俊偉及郭家欣於偵查中證述明確，此部分固
    堪認屬實，但陳俊偉、郭家欣之證詞僅能證明被告簽發支票
    之事實，至於上開支票、印鑑章是否被告所竊取，被告是否
    「未經授權」逕行簽發支票部分，尚非陳俊偉、郭家欣陳述
    所能證明。
(二)、被告取得空白支票之過程部分，被告在原審審理時陳述與告
    訴人丙○○於警詢中之指述情節不同。被告於原審陳稱：安
    泰商業銀行沙鹿分行的支票是伊叫丙○○去領的，伊開出去
    支票丙○○都知道，丙○○並未將票要回去等語，否認未經
    告訴人丙○○之同意簽發支票。告訴人丙○○則於九十五年
    九月二日於臺中市警察局第四分局警詢時證稱：「乙○○在
    九十五年五月初在我們共同住家趁我外出不在時，未經我同
    意竊取我所有安泰商業銀行沙鹿分行帳號00000000
    000000號之空白支票六張（票號：ＡＶ000000
    0、ＡＶ0000000、ＡＶ0000000、ＡＶ00
    00000、ＡＶ0000000、ＡＶ0000000）
    及該支票用之印章。」「我是在九十五年五月初發現遭乙○
    ○竊取我的支票及印章，因當時我們還是夫妻關係所以我並
    未報案，而是直接找乙○○還我支票及印章，當時也未辦理
    止付。」「（妳於何時找乙○○索回該六張支票及印章？是
    否有要回該支票及印章？）我一發現時就馬上找乙○○所回
    ，但是乙○○均推託也沒有還我」等語（見第四分局警詢卷
    第1、2頁），並有遺失票據申報書、掛失止付票據提示人資
    料查報表、支票正反面及退票理由單影本各二紙附警詢卷可
    查。依丙○○於上開警詢中之指述，丙○○所有之六張支票
    應係連同印章一同遭乙○○盜取，且乙○○至少於九十五年
    九月二日警詢前尚未歸還所竊取之支票及印章。然查，被告
    提出之被告與告訴人丙○○於九十五年六月二十五日所簽訂
    之離婚協議書影本所示，丙○○於離婚協議書上所蓋用之印
    文與丙○○系爭支票上所蓋用印文之異同乙事，經原審法院
    訊之丙○○證稱：「（這個印章，是否你們簽離婚協議書上
    的印章？）是」（見原審卷第100頁）。顯然丙○○於九十
    五年六月二十五日與被告乙○○簽訂離婚協議書時，丙○○
    使用於支票之印章，並未脫離丙○○之掌握中，核與之前丙
    ○○於警詢及偵查中之原先指稱：被告於九十五年五月間即
    竊取「空白票據」及印章等情，相互齟齬。何況，證人陳俊
    偉於九十六年二月十五日於偵查中結稱：「九十五年六月二
    十七日他（乙○○）跟我借錢，他在公益路的安泰銀行臺中
    分行前拿給我，他『當場』寫給我，加蓋印章，跟我調錢」
    等語（見519號偵緝卷第21頁），參照丙○○於九十五年六
    月二十五日尚得使用印章上情（在離婚協議書用印），可見
    被告於離婚協議簽訂後之九十五年六月二十七日亦使用丙○
    ○之印章，則丙○○之印章是否確如其警詢指訴：於九十五
    年五月初發現印章連同支票遭乙○○一同竊取，且迄不歸還
    乙節，實非無疑。
(三)、又丙○○於原審審理時復證稱：「（有無在安泰銀行沙鹿分
    行開立支票戶？）有。（是你去開的？還是被告委託你開的
    ？）他請我幫他開的。（支票領出後，何人使用？）大部分
    都是被告使用。（支票印鑑章，何人保管？）放在客廳酒櫃
    的抽屜。（這個印章有無脫離你的使用？）大部分都放在抽
    屜裡，我要用的時候都找的到。（被告有無偷你六張空白支
    票？）他有拿走，我就放在那邊，他有拿走。之前用票的時
    候，他要用就自己取用，主要那本票申請下來就是他要用的
    ，我知道他有拿走，他要用的時候有事先跟我講，但是他沒
    有告訴我什麼時候去拿。你們兩人有無約定支票使用時，每
    張票都要經過你的同意，還是他要使用不需要告訴你？）沒
    有約定，但他開過票以後會告訴我。他什麼時候開什麼票，
    我不清楚。（你為何告這六張票遭竊？）因為他說他沒辦法
    支付這幾張票的票款，我怕危及我的小孩，以及我的信用，
    所以才報案。（如何知道是這六張票？）我先到銀行去調取
    未兌現的票號，確定是這六張票我才報案。（你怎會到銀行
    掛失？）我想去掛失，人家才不會找上我或我的小孩。他說
    他沒辦法過票，我自己表示要去掛失，他沒表示意見，我六
    張票全部掛失。（既然你知道票沒有遭竊，為何檢察官訊問
    時，你未據實陳述？）因為報遺失時已經說了謊，所以沒有
    把真相說出來。是因為如此，才撤回竊盜的告訴？）是。（
    你確定你今日所說都是實在的？）都實在」等語（見原審卷
    第99至101頁）。依證人丙○○上開原審證言觀之，系爭安
    泰商業銀行沙鹿分行支票帳戶係被告要求告訴人開戶申領支
    票，且大多為被告使用，嗣因被告向丙○○稱無力支付票款
    ，丙○○怕危及小孩，及其本身信用，方才報案，則系爭六
    紙支票、印鑑章是否被告所竊取盜用後簽發，益非無疑。更
    何況，被告乙○○與丙○○原為夫妻，被告委由丙○○以其
    名義向銀行開立甲存帳戶，並領用支票後由被告使用，迄因
    被告無法給付票款，後由丙○○掛失止付，與一般社會常情
    並不相悖。就此，被告乙○○亦提出該支票帳戶自開戶迄今
    已兌現之支票影本共十八張（領用二十五張，已兌現十八張
    ），其中十三張支票係由被告簽發，丙○○則簽發五張支票
    ，此有被告提出之明細表、客戶存提紀錄查詢表、支票影本
    等在卷可佐。倘若丙○○未曾授權被告得以使用支票，為何
    已兌現之支票大多係由被告所簽發。甚者，丙○○所簽發之
    五紙支票號碼依序為：ＡＶ０２９０１０２、ＡＶ０２９０
    １０５、ＡＶ0000000、ＡＶ０２９０００９、ＡＶ
    ０２９０１１５號（支票正反面影本見原審卷第45、46、64
    、65、69、70、72、73、75、76頁，其中ＡＶ０２９０１１
    ５號支票背面更有丙○○之背書簽名），與丙○○指訴被告
    一次同時竊取之上開六紙支票號碼比對結果，呈現交錯現象
    ，如丙○○警詢最初指訴無訛，何以被告並非竊取號碼連續
    之六紙空白支票？且丙○○在其簽發ＡＶ０２９０００９、
    ＡＶ０２９０１１５號二紙支票前，未能發現被告竊取ＡＶ
    0000000、ＡＶ0000000號二紙支票（均經丙
    ○○警詢指訴遭竊）？由此益徵丙○○指訴與常情不合。是
    以，由該同一支票票存款帳戶，同本支票簿前後票據號碼之
    支票，分由被告與其配偶丙○○（現已離婚）交錯簽發（均
    蓋用丙○○印鑑章）乙情觀之，被告乙○○辯陳：安泰商業
    銀行沙鹿分行支票係伊叫丙○○去領，伊開出去之支票丙○
    ○均知情，丙○○並未要求將票要回去等語，尚非無據。則
    被告簽發系爭支票，應已得丙○○之概括授權，被告辯稱並
    無偽造有價證券，應信屬實。
(四)、又被告雖於偵查中及原審第一次行準備程序時自白犯罪，然
    被告於原審第二次行準備程序及審理程序至今，均為無罪答
    辯，否認犯罪，並辯稱：當時伊想只要不要危害到她（丙○
    ○），所以儘量順著她的筆錄講。伊當時單純的以為這最多
    只是罰錢而已。伊收到起訴書時，雖已經知道起訴的罪名，
    但刑度都沒有概念，起訴書最後面部分：「親屬竊盜不另為
    不起訴」部分伊看不懂，伊一直想說可以併科罰金，這次最
    多只是罰錢。而且，因為公設辯護人跟伊說以伊之前科，易
    科罰金沒關係，可以緩刑。伊認為如果易科罰金，由伊來擔
    等語。另丙○○亦翻異警詢及偵查中所為指訴（詳如前所述
    ）。公訴人執此認被告於偵查、準備程序中均已認罪，被告
    收到起訴書之後對於起訴內容、所犯法條均已瞭解，公設辯
    護人不可能會以緩刑來要被告認罪，且丙○○在準備程序時
    也已經到庭陳述，並未推翻之前告訴內容，當時只是請求受
    命法官輕判，原審審理時丙○○為了迴護被告作不實陳述，
    可能有偽證之嫌等語。查，本件起訴書所指犯罪事實之起訴
    法條為刑法第二百零一條第一項之偽造有價證券罪，法定本
    刑為三年以上十年以下有期徒刑之重罪，於起訴當時因被告
    未委任辯護人，原審即依法指定公設辯護人為被告辯護，而
    得否依刑法第七十四條為緩刑宣告應係以是否宣告二年以下
    有期徒刑為要件，本件起訴法條為最輕本刑三年以上有期徒
    刑之罪，縱原審審酌卷證後量處最低本刑，即使刑法第五十
    九條之酌減其刑之情形，因被告依起訴書所載之犯行跨越新
    舊法，如犯罪成立應屬數罪併罰情形，不符緩刑之要件，公
    設辯護人豈可能直接告知被告認罪以求取緩刑。況被告於偵
    查中亦自白犯罪，此係起訴前所為之自白，顯見被告自白與
    原審公設辯護人無涉，則被告關於其自白原因之陳述，固非
    可取。惟按被告於偵查中及原審第一次行準備程序時之自白
    ，依法本不得作為有罪判決之唯一證據，仍應調查其他必要
    之證據，以察其是否與事實相符（刑事訴訟法第一百五十六
    條第二項參照）。且查，丙○○於警詢及偵查中之指訴，雖
    指證被告確有竊盜及偽造文書之事實（竊盜部分丙○○於九
    十五年十一月五日偵訊時撤回告訴），然其指證有上開瑕疵
    ，不足以為補強被告自白之證據，前已敘及，又丙○○於原
    審審理時以證人身分結證之證言，亦無法證明被告之自白與
    事實相符。何況，被告於偵查中共經訊問二次（九十六年二
    月一日、九十六年二月十五日），依訊問筆錄之記載，檢察
    官告知之罪名均為竊盜罪，而非偽造有價證券罪，與起訴之
    法條亦不相同，被告是否明確知悉被訴之犯罪事實及應負之
    法律責任，已有疑問。何況，被告縱使知道遭訊問起訴之事
    實，甚至已接獲起訴書，然是否對於起訴書附記之法條與其
    遭起訴之犯罪事實、罪名有所連結並認識，亦非無疑。檢察
    官上訴意旨以被告出於任意性之自白，認被告確有盜用印章
    並偽造有價證券罪行，但上開被告自白部分既然無確實之證
    據可資佐證，依上說明，自難僅憑被告部分自白，逕為被告
    有罪之判決。
六、綜上所述，本件依檢察官所舉之證據及其指出之證明方法，
    尚不足使本院就被告涉犯偽造有價證券犯行，產生確信之心
    證。此外，復查無其他積極證據足以證明被告確有公訴人所
    指犯行，基於無罪推定之原則，原審為被告無罪諭知，尚無
    違誤。檢察官上訴意旨，仍執陳詞指摘原判決不當，為無理
    由，其上訴應予駁回。
據上論結，應依刑事訴訟法第三百六十八條，判決如主文。
本案經檢察官甲○○到庭執行職務。
中　　華　　民　　國　　96　　年　　9 　　月　　13　　日
            刑事第八庭  審判長法  官  羅  得  村
                              法  官  張  靜  琪
                              法  官  陳  宏  卿
上列正本證明與原本無異。
檢察官得上訴。
被告不得上訴。
如不服本判決應於收受送達後十日內向本院提出上訴書狀，其未
敘述上訴之理由者並得於提起上訴後十日內向本院補提理由書（
均須按他造當事人之人數附繕本）。
                              書記官  柯  孟  伶
中　　華　　民　　國　　96　　年　　9 　　月　　13　　日
